【裁判字號】    99,上,205
【裁判日期】    990928
【裁判案由】    返還不當得利
【裁判全文】
臺灣高等法院民事判決                   99年度上字第205號
上  訴  人  乙○○
訴訟代理人  張晴玲律師
被  上訴人  甲○○
訴訟代理人  龍其祥律師
上列當事人間請求返還不當得利事件，上訴人對於中華民國98年
12月31日臺灣新竹地方法院97年度訴字第713號第一審判決提起
上訴，本院於民國99年9月14日言詞辯論終結，判決如下：
    主  文
原判決關於命上訴人給付超過新台幣壹佰參拾貳萬參仟參佰捌拾
貳元及自民國九十九年九月十四日起至清償日止，按年息百分之
五計算之利息部分，暨訴訟費用之裁判均廢棄。
前開廢棄部分，被上訴人在第一審之訴駁回。
其餘上訴駁回。
第一、二審訴訟費用由上訴人負擔十分之七，餘由被上訴人負擔
。
    事實及理由
一、被上訴人起訴主張：
  (一)兩造因清償債務事件，上訴人曾聲請對被上訴人之財產假扣
    押，經台灣桃園地方法院(下簡稱桃園地院)95年度裁全字第
    4379號裁定准許上訴人提供新臺幣（下同）67萬元之擔保金
    後，得對被上訴人之財產在200萬元之範圍內為假扣押，經
    上訴人提出67萬元擔保金對被上訴人名下之不動產在200萬
    元範圍內為查封扣押後，被上訴人乃即依前開裁定提供200
    萬元為上訴人供擔保，撤銷前開假扣押，嗣上訴人所提之本
    案清償債務訴訟，經桃園地院以95年度訴字第1546號判決上
    訴人勝訴，上訴人並即依前開判決主文第三項所示提供66萬
    元為被上訴人供擔保後，聲請假執行被上訴人前所提供之20
    0萬元反擔保金，惟因被上訴人不服前開判決結果提起上訴
    ，該案嗣經本院96年度上字第273號判決及最高法院97年度
    臺上字第236號裁定被上訴人勝訴確定在案。
  (二)上訴人所據以假執行之第一審判決（即桃園地院95年度訴字
    第1546號判決）既經第二審法院廢棄改判（即本院96年上字
    第273號判決）及第三審裁定駁回其上訴（即最高法院97年
    度台上字第236號裁定）而告確定，則上訴人因假執行取得
    之金錢即無法律上原因，是上訴人並無法律上原因執行取得
    被上訴人所有之200萬元，此自屬不當得利，並因此致被上
    訴人受有200萬元之損害，為此，爰依不當得利之法律關係
    訴請上訴人返還，並於原審聲明：上訴人應給付被上訴人20
    0萬元，並自支付命令送達翌日﹝即民國(下同)97年9月26日
    ﹞起自清償日止，按週年利率百分之5計算之利息。
  (三)對上訴人所為抗辯之陳述：
    1.兩造纏訟多年，肇因於上訴人將萬人環保清潔有限公司(
      下簡稱萬人公司)及上記清潔有限公司(上記公司)以2,000
      萬元出售予被上訴人，嗣因上訴人違反競業禁止約定，進
      而將其出售之上記、萬人二家公司之客戶搶走另締新約，
      致上記、萬人二家公先後被迫停業，依約定上訴人應賠償
      2,000萬元違約金，嗣上訴人僅同意給付600萬元，被上訴
      人為詐騙集團所騙匯入訴外人涂家豪帳戶內，幸經行員發
      覺有異，啟動洗錢防治機制予以凍結，被上訴人循民事訴
      訟勝訴後，上訴人嗣後反悔，遂將被上訴人受上訴人委任
      擔任萬人公司總經理期間，兩造核帳記錄及被上訴人按期
      支付購買上開2家公司之價金，指稱兩造間為消費借貸關
      係，先後訴請返還借款200萬元，於敗訴判決確定，被上
      訴人請求上訴人返還200萬元假執行案款，詎上訴人又將
      上開判決敗訴確定之法律關係主張訴訟上抵銷。上訴人在
      前述二件訴訟分別以消費借貸、不當得利及票據關係做為
      請求權基礎，本件以同一法律事實再主張依消費借貸主張
      抵銷抗辯，實已違反確定判決之既判力，原判決以爭點效
      理論判決上訴人敗訴，結論並無不同。
    2.上訴人在台灣板橋地方法院(下簡稱板橋地院)97年度執字
      第53824號強制執行事件不足清償部分，被上訴人同意於
      結算後扣除。
二、上訴人則以下列辯詞資為抗辯：
  (一)上訴人對不爭執事項三中所為之確定判決，已向民事執行處
    聲請強制執行，惟並未完全受償，有桃園地院債權憑證及板
    橋地院債權憑證在卷可證。而尚未受償之部分，臚列如上訴
    狀附表1(金額為16萬108元)及附表2(金額70萬7,508元)，二
    者金額相加為86萬7,616元，上訴人自得依上開法條主張抵
    銷。
  (二)實務上是否採爭點效理論，仍有疑問。是原判決認兩造間之
    前案訴訟，對於重要爭點，即就上訴人所辯及主張消費借貸
    是否存在一節，於確定判決理由中所為之判斷，本於雙方完
    足之舉證及辯論而為判斷，已發生爭點效力云云，依最高法
    院87年度台上字第1029號判決之意旨，其爭點效理論，不啻
    謂另件確定判決中就當事人間中要之爭執所為之判斷，對訴
    訟亦有拘束力，並不適當，原審判決尚有未洽。
  (三)綜上，本件被上訴人所請求返還之200萬元不當得利部分，
    上訴人自得依前開法條就86萬7,616元消費借貸債權部分，
    主張抵銷。
  (四)於本院上訴聲明：1.原判決廢棄。2.上開廢棄部分，被上訴
    人第一審之訴駁回。
三、兩造不爭執事項：
  (一)上訴人前對被上訴人提起清償債務之訴訟，經桃園地院95年
    度訴字第1546號判決、本院96年度上字第273號判決及最高
    法院97年度台上字第236號裁定駁回上訴人之訴而告確定之
    事實，有台灣桃園地方法院95年度訴字第1546號判決、本院
    96年度上字第273號判決及最高法院97年度台上字第236號裁
    定等件附卷可稽。
  (二)上訴人前對被上訴人提起清償債務之訴訟，經桃園地院96年
    度訴字第77號判決、本院96年度上字第1027號判決及最高法
    院97年度台上字第1061號裁定駁回上訴人之訴而告確定之事
    實，有桃園地院96年度訴字第77號判決、本院96年度上字第
    1027號判決及最高法院97年度台上字第1061號裁定等件附卷
    可稽。
  (三)上訴人前對被上訴人提起清償借款之訴訟，經桃園地院95年
    度訴字第741號判決、本院95年度上字第676號判決、最高法
    院96年度台上字第1939號判決、本院96年度上更(一)字第163
    號判決被上訴人應給付上訴人299萬9,980元及自95年6月23
    日起至清償日止，按年息百分之5計算之利息，被上訴人應
    另給付上訴人299萬9,980元及自95年11月12日起至清償日止
    ，按年息百分之5計算之利息，經被上訴人不服提起上訴，
    經最高法院97年度台上字第2190號裁定駁回其上訴而告確定
    之事實，有桃園地院95年度訴字第741號判決、本院95年度
    上字第676號判決、最高法院96年度台上字第1939號判決、
    本院96年度上更(一)字第163號判決及最高法院97年度台上字
    第2190號裁定等件附卷可稽。
四、兩造爭執事項：
  (一)上訴人所主張之債權346萬元，是否受前案即桃園地院96年
    度訴字第77號判決、本院96年度上字第1027號判決及最高法
    院97年度台上字第1061號裁定之拘束，而生爭點效之效力？
  (二)上訴人以上證2及上證3債權憑證，主張上訴人對被上訴人有
    債權，且上訴人未完全受償為由，主張抵銷，有無理由？
五、得心證之理由：
  (一)按無法律上之原因而受利益，致他人受損害者，應返還其利
    益。雖有法律上之原因，而其後已不存在者，亦同。民法第
    179條定有明文。查被上訴人主張兩造因清償債務事件，上
    訴人前聲請對被上訴人之財產假扣押，經桃園地院95年度裁
    全字第4379號裁定准許上訴人提供67萬元之擔保金後，得對
    被上訴人之財產在200萬元之範圍內為假扣押，經上訴人提
    出67萬元擔保金對被上訴人名下之不動產在200萬元之範圍
    內為查封扣押後，被上訴人乃即依前開裁定提供200萬元為
    上訴人供擔保，撤銷前開假扣押，嗣上訴人所提之本案清償
    債務訴訟，經桃園地院以95年度訴字第1546號判決上訴人勝
    訴，上訴人即依前開判決主文第三項所示提供66萬元為上訴
    人供擔保後，聲請假執行被上訴人前所提供之200萬元反擔
    保金，惟因被上訴人不服前開判決結果提起上訴，該案嗣經
    本院96年度上字第273號判決及最高法院97年度臺上字第236
    號裁定被上訴人勝訴確定在之事實，業據其提出桃園地院95
    年度裁全字第4379號裁定、桃園地院以95年度訴字第1546號
    、本院96年度上字第273號判決及最高法院97年度臺上字第2
    36號裁定等件附卷可稽(見原審97年度促字第6314號卷第4至
    22頁) ，且為上訴人所不爭執，自堪認實在。是以，上訴人
    所提前開清償債務之訴訟既經法院判決敗訴確定，揆諸前開
    說明，雖其受領時雖有法律上之原因，惟其後業已不復存在
    ，則其即無法律上原因受有200萬元利益，自屬不當得利，
    從而，被上訴人本於不當得利之法律關係，訴請上訴人返還
    200萬元之不當得利，於法尚無不合。
  (二)上訴人雖辯稱其對上訴人有346萬元之消費借貸債權存在，
    主張與被上訴人上開所請求返還之200萬元不當得利相抵銷
    云云，惟為被上訴人所否認，辯稱上訴人係將確定判決之同
    一法律事實再主張抵銷抗辯等語，經查：
    1.按二人互負債務，而其給付種類相同，並均屆清償期者，
      各得以其債務，與他方之債務，互為抵銷，民法第334條
      第1項前段固定有明文。又按民事訴訟法第400條第1項規
      定確定判決之既判力，惟於判決主文所判斷之訴訟標的，
      始可發生。若訴訟標的以外之事項，縱令與為訴訟標的之
      法律關係有影響，因而於判決理由中對之有所判斷，除同
      條第2項所定關於抵銷之情形外，尚不能因該判決已經確
      定而認此項判斷為有既判力。又學說上所謂之爭點效，係
      指法院於確定判決理由中，就訴訟標的以外當事人所主張
      之重要爭點，本於當事人辯論之結果已為判斷時，除有顯
      然違背法令，或當事人已提出新訴訟資料足以推翻原判斷
      之情形外，於同一當事人就與該重要爭點有關所提起之他
      訴訟，不得再為相反之主張，法院亦不得作相反之判斷，
      以符民事訴訟法上之誠信原則而言。是爭點效之適用，必
      須前後兩訴訟當事人同一，且前案就重要爭點之判斷非顯
      然違背法令，及當事人未提出新訴訟資料足以推翻原判斷
      等情形始足當之（最高法院97年台上字第2688號判決意旨
      參照）。
    2.查上訴人於前案即桃園地院96年度訴字第77號清償債務訴
      訟起訴主張：「被告（按：即被上訴人）自82年間起，陸
      續以其個人需求資金為由，共向原告（按：即上訴人）借
      款36,144,000元，嗣被告已分期償還25,836,000元，尚積
      欠10,308,000元，被告承認每月月利息以60,000元計算，
      分成3年即36期償還，自92年4月5日（按：誤載為25日）
      起至95年3月5日止，每月連同利息償還346,000元。又大
      約於93年4月6日前，被告另又向原告借貸7,000,000元，
      原告並分3次將上開款項交付予被告，…兩造約明每一百
      萬元利息以每月10,000元計算，借款期限3個月，加計積
      欠10,308,000元借款之約定，每期償還本息346,000元，
      被告自93年4月起即開始償還原告416,000元，惟自94年9
      月起被告即未再支付上開二筆借款之利息，…為此，原告
      僅先請求被告所積欠7,000,000元借款中之4,114,000元，
      其餘則予保留。爰依消費借貸及不當得利之法律關係，求
      為判命被告應給付4,114,000元並法定遲延利息。」等語
      （見原審卷第54頁正背面），而該前案經本院96年度上字
      第1027號確定判決理由認定：「(二)依舉證責任通說之特
      別要件說，認為主張法律效果存在之當事人，就該法律效
      果發生所必要之特別要件事實負舉證責任。反之，其發生
      所必要之一般要件事實之欠缺，則由對造負舉證責任。上
      訴人（按：即本件上訴人）主張被上訴人（按：即本件被
      上訴人）自82年起陸續向上訴人借貸36,144,000元，已清
      償25,836,000元，尚欠10,308,000元云云，並未舉證以實
      其說，且為被上訴人所堅決否認，而觀諸被上訴人抗辯上
      訴人所稱事實，應指85年起萬人公司在台灣中小企業銀行
      竹科分行設立之00000000000號帳戶資金來往而言，當時
      被上訴人為萬人公司經理，所有收入、支出均透過上開帳
      戶進出，上訴人定期與被上訴人核帳，該存摺及提款印章
      由上訴人持有，故公司資金係由上訴人支配。上訴人於91
      年3月間將萬人公司售予被上訴人，雙方結算公司資產負
      債後，確認萬人公司已收款為25,836,000元，已付款為36
      ,144,000元，故萬人公司應給付上訴人10,308,000元，約
      定自92年4月5日起至95年3月5日止，分36期給付，另按月
      支付利息6萬元，每月應付款項為346,000元（34,554,000
      ＋1,590,000－25,836,000＝10,308,000；10,308,000÷3
      6＋60,000＝346,000），按月匯入上訴人所持有之萬人有
      限公司00000000000號帳戶內，被上訴人則將公司更名為
      『萬人環保服務有限公司』另立帳戶等情，核與被上訴人
      所提證物之「便條紙」所載內容為：『已收25,836,000』
      、『已付34,554,000＋1,590,000』、『結欠10,308,000
      』相符，參以該便條並無被上訴人或上訴人之簽名，亦與
      一般借據不同，僅為收付結算核帳的便條一情，足認被上
      訴人前開所辯系爭款項非借款一節，尚非無據。」等語（
      見原審卷第52頁），並經本院調取上開案件卷宗核閱無訛
      ，復為兩造所不爭執，是以，本件兩造間之前案訴訟，已
      就上訴人所辯被上訴人自82年間起，陸續以其個人需求資
      金為由，共向上訴人借款3614萬4,000元，嗣被上訴人已
      分期償還2583萬6,000元，尚積欠1030萬8,000元之消費借
      貸關係云云（見原審卷第26頁）認定不存在，並就被上訴
      人於前案所提「便條紙」性質（即上訴人於本件所提被證
      一之計算書）內容予以認定，雖非訴訟標的之判斷，惟仍
      屬該案爭點之理由中之判斷，上訴人亦未舉證證明該前案
      判斷有何顯然違背法令之處，亦無法提出新訴訟資料予以
      推翻，則揆諸前開判決意旨，該理由上之判斷所發生之爭
      點效，應拘束兩造當事人及法院，均不得再為相反之主張
      或判斷。從而應認上訴人對被上訴人並無346萬元（前案
      主張尚欠1030萬8,000元，經陸續償還後，尚餘346萬元）
      之消費借貸債權存在，自無從據此與本件應返還之不當得
      利主張抵銷，上訴人此部分抵銷之主張，應無理由，其所
      辯引用爭點效理論，並不適當云云，亦不可採。
  (三)再查上訴人主張伊另對被上訴人有二筆債權，尚未完全受清
    償，二者金額相加，並計算利息至99年9月13日止，共為89
    萬4,130元等情，有債權憑證附卷可稽（見本院卷第25至28
    頁），並經兩造於本院99年9月14日言詞辯論期日中會算後
    均不爭執（見本院卷第88頁背面），從而上訴人此部分抵銷
    之主張，應有理由。
  (四)綜上所述，被上訴人本於不當得利法律關係，請求上訴人給
    付200萬元及自支付命令送達上訴人翌日即97年9月26日起至
    清償日止，按年息百分之5計算之利息，為有理由，應予准
    許。惟上訴人主張抵銷89萬4,130元部分，亦有理由，是以
    兩造於本院99年9月14日言詞辯論期日中會算後，兩造不爭
    執被上訴人請求之200萬元加上自97年9月26日算至99年9月1
    3日利息共221萬7,512元，減抵銷金額89萬4,130元後，上訴
    人應給付被上訴人132萬3,382元及自99年9月14日起至清償
    日止，按年息百分之五計算之利息（見本院卷第88頁背面）
    。故被上訴人請求此部分金額及遲延利息，即有理由，應予
    准許。逾此所為請求，為無理由，應予駁回。原審未及審究
    就超過上開應准許部分，為上訴人敗訴之判決，自有未洽。
    上訴意旨就此部分指摘原判決不當，求予廢棄改判，為有理
    由。至於上開應准許部分，原審判命上訴人給付，核無違誤
    ，上訴意旨，就此部分，仍執陳詞，指摘原判決不當，求予
    廢棄，為無理由，應駁回其上訴。
  (五)又本件事證已臻明確，兩造其餘之攻擊或防禦方法及證據，
    經本院斟酌後，認為不足以影響本判決之結果，自無逐一詳
    予論駁之必要，併此敘明。
六、據上論結，本件上訴為一部有理由，一部無理由，依民事訴
    訟法第450條、第449條第1項、第79條，判決如主文。
中    華    民    國    99    年    9     月    28    日
                    民事第四庭
                        審判長法  官  李錦美
                              法  官  陳博享
                              法  官  黃雯惠
正本係照原本作成。
不得上訴。
中    華    民    國    99    年    9     月    29    日
                              書記官  秦慧榮

司法院資訊處製作；財團法人民間司法改革基金會備份。
